臺灣高等法院花蓮分院刑事裁定　　　　 110年度毒抗字第96號
抗　告　人　
即　被　告　唐東義



上列抗告人因聲請觀察勒戒案件，不服臺灣花蓮地方法院中華民
國110年10月29日裁定（110年度毒聲字第200號）提起抗告，本
院裁定如下：
    主  文
抗告駁回。
    理  由
一、本院認原審以抗告人即被告唐東義（下稱抗告人）確有施用
    第一、二級毒品之犯罪事實，應送勒戒處所觀察、勒戒。有
    關原審裁定所認定之犯罪事實、證據、理由之說明及其法律
    之適用，皆無不當，均予引用（如附件）。
二、抗告意旨略以：伊有接受緩起訴戒癮治療之意願，也積極自
    民國110年10月18日起自行至衛生福利部○○醫院接受戒癮
    治療，而原審在檢察官聲請書未敘明選擇對抗告人為觀察、
    勒戒而非緩起訴附戒癮治療理由情形下，未能顧及審查檢察
    官之聲請是否有恣意裁量之違法，即裁准檢察官之聲請，難
    認適法，爰提起本件抗告等語。
三、按犯毒品危害防制條例第10條之罪者，檢察官應聲請法院裁
    定，令被告入勒戒處所觀察、勒戒，其期間不得逾2月。觀
    察、勒戒後，檢察官依據勒戒處所之陳報，認受觀察、勒戒
    人無繼續施用毒品傾向者，應即釋放，並為不起訴之處分；
    認受觀察、勒戒人有繼續施用毒品傾向者，檢察官應聲請法
    院裁定令入戒治處所強制戒治，其期間為6個月以上，至無
    繼續強制戒治之必要為止。但最長不得逾1年。依前項規定
    為觀察、勒戒或強制戒治執行完畢釋放後，3年後再犯第10
    條之罪者，適用前2項之規定，毒品危害防制條例第20條第1
    項、第2項、第3項分別定有明文。又前揭規定中所謂「3年
    後再犯」，經最高法院刑事大法庭以109年度台上大字第382
    6號裁定統一見解為：只要本次再犯（不論修正施行前、後
    ）距最近一次觀察、勒戒或強制戒治執行完畢釋放，已逾3
    年者，即該當之，不因其間有無犯第10條之罪經起訴、判刑
    或執行而受影響。至檢察官對於「3年後再犯」施用毒品罪
    之行為人，究應採行附命完成戒癮治療之緩起訴處分，抑或
    向法院聲請觀察、勒戒之處遇措施，要屬檢察官之裁量權，
    倘檢察官係聲請法院裁定觀察、勒戒，法院就該聲請，除檢
    察官有違法或濫用其裁量權之情事得以撤銷外，僅得依法裁
    定被告送勒戒處所觀察、勒戒，尚無自行以附命完成戒癮治
    療之緩起訴處分等其他方式替代之權。
四、經查：
  ㈠檢察官適用刑事訴訟法第253條之1第1項及第253條之2第1項
    第4款至第6款或第8款規定，對被告為緩起訴處分時，另應
    「參酌刑法第57條所列事項及公共利益之維護」，並「認以
    緩起訴為適當」者，始得為之，故檢察官應以向法院聲請觀
    察、勒戒為原則，於例外符合上揭緩起訴處分之要件時，始
    得另為附條件之緩起訴處分。而檢察官是否適用上開規定對
    被告為緩起訴處分，自得本於上開規定及立法目的，妥為斟
    酌、裁量，始予決定。而其裁量之結果，如認適於對被告為
    緩起訴處分者，固須於緩起訴處分中說明其判斷之依據，惟
    其如認為應向法院聲請觀察、勒戒者，此時因係適用原則而
    非例外，自無需贅餘交代不適於為緩起訴處分之理由。是抗
    告法院原則上應尊重檢察官職權之行使，僅就抗告意旨所指
    事項為有限之低密度審查，除檢察官之判斷有違背法令、事
    實認定有誤或其裁量有重大明顯瑕疵外，尚不得任意指為違
    法（最高法院103年度台上字第2464號判決意旨參照）。準
    此，檢察官對施用毒品罪行之被告，究應採行附條件之緩起
    訴處分，或向法院聲請觀察、勒戒之處遇措施，要屬檢察官
    之裁量職權，非法院所得介入或審酌，倘檢察官係聲請法院
    裁定觀察、勒戒，法院就其聲請，除檢察官有違法或濫用其
    裁量權之情事外，僅得依法裁定被告令入勒戒處所執行觀察
    、勒戒，以查其是否仍有施用毒品傾向，尚無自由斟酌以其
    他方式替代之權。而經本院函請檢察官說明選擇對抗告人向
    法院聲請觀察勒戒之簡要裁量理由，經檢察官覆以因抗告人
    除施用毒品案件外，尚有其他刑事案件在偵查、審判程序中
    ，不適合為附命完成戒癮治療之緩起訴處分等語，有臺灣花
    蓮地方檢察署110年12月1日花檢和明110毒偵156字第110902
    1064號函文及檢附之該署緩起訴戒癮治療司法選案參考標準
    附卷可參（見本院卷第55頁至第57頁）。再佐以抗告人因涉
    嫌傷害等案件，經檢察官於110年8月23日以110年偵字第378
    8號提起公訴，現由臺灣花蓮地方法院審理中等情，亦有該
    案起訴書、臺灣高等法院被告前案紀錄表存卷可按（見毒偵
    卷倒數第6頁以下、本院卷第47頁）。則檢察官斟酌抗告人
    個案情形及卷內事證後，認為不宜對抗告人為附命完成戒癮
    治療之緩起訴處分，而允宜向法院聲請裁定抗告人入勒戒處
    所觀察、勒戒，以達戒癮治療目的，此屬檢察官行使裁量權
    之範疇，且此裁量並無違反比例原則，亦無明顯裁量怠惰或
    恣意濫用裁量之情事，法院自無自由斟酌以其他方式替代之
    權。
  ㈡再按毒品危害防制條例第20條、第24條規定對於「初犯」及
    「3年後再犯」毒癮治療方式，採行「觀察、勒戒」與「緩
    起訴之戒癮治療」並行之雙軌模式，並無「緩起訴之戒癮治
    療」應優先於「觀察、勒戒」之強制規定。再觀諸現行毒品
    危害防制條例，亦無課以檢察官於聲請觀察、勒戒前，應訊
    問被告是否同意觀察、勒戒之規定。又檢察官斟酌個案情節
    ，是否為附條件之緩起訴處分，尚非得認係施用毒品者所享
    有之權利，或有依其意願選擇之餘地，縱被告提出該項聲請
    ，亦僅在促請檢察官注意得否予以適用，檢察官並不受被告
    聲請之拘束。從而，檢察官於偵查中縱未就應聲請觀察、勒
    戒或給予緩起訴處分之相關裁量要件予以訊問，逕依卷附訴
    訟資料審理後，裁定抗告人應送勒戒處所觀察、勒戒，並無
    違反正當法律程序或違反比例原則裁量違法，難謂有抗告人
    所指違反程序之情。是以本件檢察官聲請法院裁定令抗告人
    入勒戒處所觀察、勒戒，應係已斟酌全案事證，認向法院聲
    請命抗告人入勒戒處所觀察、勒戒，始能達成戒癮治療之目
    的，而未對抗告人為附命完成戒癮治療之緩起訴處分諭知，
    難認有何違法或裁量濫用之情形可言。
五、綜上，原審認抗告人施用第一級、第二級毒品犯行明確，依
    檢察官聲請，裁定抗告人送勒戒處所觀察、勒戒，核屬有據
    ，抗告人執前詞提起抗告，主張其不適宜觀察、勒戒，而以
    戒癮治療為宜云云，為無理由，應予駁回。
據上論斷，應依刑事訴訟法第412條，裁定如主文。
中    華    民    國   110    年    12    月    7     日
                    刑事庭  審判長法  官 林慧英
                                  法  官 李水源
                                  法  官 謝昀璉 
以上正本證明與原本無異。
本件不得再抗告。
中    華    民    國   110    年    12    月    7     日
                                  書記官 鄧瑞雲
 
附件：
臺灣花蓮地方法院刑事裁定            110年度毒聲字第200號
聲  請  人  臺灣花蓮地方檢察署檢察官
被      告  唐東義  男  (民國00年0月00日生)
                    身分證統一編號：Z000000000號
                    住花蓮縣○○市○○○街00號O樓之O
                    居花蓮縣○○鄉○○街00號
上列被告因違反毒品危害防制條例案件，經檢察官聲請送觀察、
勒戒（110年度聲觀字第164號、110年度毒偵第156號），本院裁
定如下：
    主  文
唐東義施用第一級、第二級毒品，應送勒戒處所觀察、勒戒。
    理  由
一、聲請意旨略以：被告唐東義於民國110年2月1日10時許，在
    花蓮縣○○市○○OO號之友人住處，基於施用第一級毒品、
    第二級毒品之犯意，以將海洛因、甲基安非他命置於吸食器
    內，再燒烤玻璃球吸食所產生煙霧之方式，施用第一級毒品
    海洛因、第二級毒品甲基安非他命1次。嗣因被告另案經警
    逮捕，並徵得被告之同意後採尿送驗，檢驗結果呈嗎啡、可
    待因、安非他命、甲基安非他命陽性反應，始悉上情。爰依
    毒品危害防制條例第20條第1項、第3項規定，聲請裁定將被
    告送勒戒處所觀察、勒戒等語。
二、按毒品危害防制條例第20條第1項、第3項分別規定：「犯第
    十條之罪者，檢察官應聲請法院裁定，或少年法院（地方法
    院少年法庭）應先裁定，令被告或少年入勒戒處所觀察、勒
    戒，其期間不得逾二月」、「依前項規定為觀察、勒戒或強
    制戒治執行完畢釋放後，3年後再犯第10條之罪者，適用前2
    項之規定」，同條例第23條第2項規定：「觀察、勒戒或強
    制戒治執行完畢釋放後，3年內再犯第10條之罪者，檢察官
    或少年法院（地方法院少年法庭）應依法追訴或裁定交付審
    理」。又最高法院109年度台上字第3826號判決旨揭：依修
    正後毒品危害防制條例規定，被告再犯（含3犯以上）如距
    最近一次犯施用毒品罪經依毒品危害防制條例第20條第1項
    、第2項規定令觀察、勒戒或強制戒治執行完畢釋放後，已
    逾3年者，既非「3年內再犯」，即應依第3項規定再令觀察
    、勒戒，不因其間是否另犯該罪經起訴、判刑或執行而受影
    響，不能僅憑第20條第3項修法理由關於「3年後『始再』有
    施用」之記載，謂僅限於觀察、勒戒或強制戒治執行完畢釋
    放後3年內未曾再犯之被告，始有其適用，否則即超出法條
    文義，予被告法律所無之限制，亦違此次修法對施用毒品之
    「病患性犯人」，放寬觀察、勒戒或強制戒治之適用時機，
    以協助施用者戒除毒癮之刑事政策。
三、經查，前開犯罪事實，業據被告於警詢、偵訊時坦承不諱，
    其於110年2月1日19時5分許經警採集之尿液，送請慈濟大學
    濫用藥物檢驗中心以酵素免疫分析法（EIA）初驗，再以氣
    相層析質譜儀法（GC/MS）複驗結果，被告之尿液確呈嗎啡
    、可待因、安非他命、甲基安非他命陽性反應等節，有慈濟
    大學濫用藥物檢驗中心OOO年O月OO日○○○字第OOOOOOOOOO
    號函暨檢驗總表、偵辦毒品案件涉嫌人尿液檢體採集送驗記
    錄表第一聯、第二聯、勘察採證同意書附卷可稽。從而，足
    認被告上開任意性自白應與事實相符，堪予採信。又被告前
    於90年間因施用毒品案件，經依本院以90年度毒聲字第43號
    裁定送觀察、勒戒後，因認無繼續施用毒品傾向，於90年3
    月21日執行完畢釋放出所，並經臺灣花蓮地方檢察署檢察官
    以90年度毒偵字第28號為不起訴處分確定；復於92年間因施
    用毒品案件，再經本院以92年度毒聲字第115號裁定送觀察
    勒戒，其於92年7月7日入所執行觀察勒戒，因認有繼續施用
    毒品傾向，經檢察官聲請強制戒治，嗣於93年1月9日出監等
    情，有其臺灣高等法院被告前案紀錄表在卷可憑，揆諸上開
    說明，被告本件施用毒品之犯行往前回溯3年內，未曾經過
    觀察、勒戒，本件自應裁定將被告送勒戒處所觀察、勒戒。
    準此，聲請人之聲請於法有據，應予准許。
四、依毒品危害防制條例第20條第1 項、第3 項，裁定如主文。
中    華    民    國    110   年    10    月    29    日
                  刑事第四庭  法  官  林思婷